臺北高等行政法院判決　　　　　　　　　　　　　　九十一年度訴更一字第三號
　　　　　　　　　　　　　　　.
　原　　　告　台灣省蠶絲製品運銷合作社　地址台北市○○○路○段八十一巷十四
　　　　　　　　　　　　　　　.
　代　表　人　甲○○清算人）.
　被　　　告　財政部台灣省北區國稅局
　代　表　人　乙○○（局長）
　訴訟代理人　丁○○
　　　　　　　丙○○
右當事人間因營利事業所得稅事件，原告不服行政院中華民國八十九年六月二十一日
台八十九訴字第一八○九五號再訴願決定，提起行政訴訟。經裁定後，最高行政法院
發回更審，本院判決如左：
　　主  文
原告之訴駁回。
訴訟費用由原告負擔。
    事  實
一緣原告民國（下同）七十九年度營利事業所得稅結算申報，原查台北縣稅捐稽徵處
  以逾限未提示帳證供核，乃依所得稅法第八十三條規定，按同業利潤標準核定其所
  得額新台幣（下同）一、一四八、五○八元。原告不服，主張未接獲七十九年度營
  利事業所得稅查帳通知書，請准予補提示帳證重核，向被告（承受台北縣稅捐稽徵
  處國稅稽徵業務）申請復查，經被告通知補提示帳證供核，惟原告逾期仍未提示，
  遭復查決定駁回，原告仍不服，主張其已清算完結，法人人格消滅，不應再補徵營
  利事業所得稅等語，提起訴願，案經財政部八十八年一月六日台財訴第00000
  0000號訴願決定：原處分撤銷，由原處分機關（即被告）另為處分。嗣經被告
  以八十八年七月十九日北區國稅法第00000000號重為復查決定：仍維持原
  核定，原告猶未甘服，提起訴願，財政部於八十九年三月十日以台財訴第0000
  000000號決定訴願駁回後，提起再訴願，經行政院決定再訴願駁回。原告復
  對之提起行政訴訟，經本院於八十九年十一月三十日以八十九年度訴字一二二九號
  裁定：原告之訴駁回，原告仍不服，提起抗告，經最高行政法院於九十一年四月四
  日以九十一年度裁字第二五六號裁定：廢棄原裁定，並發回本院更為裁判。
二兩造聲明：
  (一)原告聲明：再訴願決定、訴願決定及原處分均撤銷。
  (二)被告聲明：如主文所示。
三兩造爭點：
  原告主張其八十一年間已依法清算終結，法人人格已消滅不存在，被告遲至八十六
  年五月始送達核定七十九年度營利事業所得稅繳款書，且原告七十九年度因嚴重虧
  損，並無營業所得，被告未予詳查逕依同業利潤標準核定所得稅額，認事用法，均
  顯有違誤，是否可採？
  (一)原告主張之理由：
    1.本件原告於八十一年四月間已依相關法令規定辦理清算，並於清算終了後之八
      十一年四月十七日，依合作社法施行細則第四條規定，向台灣省合作事業管理
      處呈報並轉奉內政部同意備查，清算終結在案，此有該處八十一年五月六日八
      一合一字第五九六○號函及隨函檢發之「合作社（場）清算登記證」為憑，上
      載原告已「依法清算終了申請登記經核尚合應准登記」。由此可證原告之法人
      人格八十一年五月六日經台灣省合作事業管理處核准清算終了並發給登記證時
      即已消滅，故依法不得再享受權利、負擔義務。本件被告於八十六年五月二十
      七日始送達核定繳款書，命原告繳本稅新台幣（下同）二七四、七○二元，惟
      該時原告依法已消滅不存在，自無納稅之義務，原處分對不存在之法人課稅，
      顯屬不法。
    2.又再訴願決定以原告逾期未於再訴書上補蓋印章為由，依行為時訴願法第十七
      條第一項但書及第二十七條規定，以程序駁回。惟查原告於八十一年四月間已
      依相關法令規定辦理清算，且於主管機關即台灣省合作事業管理處，派遣人員
      至原告營業所盤點庫存貨品及核對相關資料後，依其指示將法人印鑑毀損破壞
      ，並將切角銷毀後之印形傳真予承辦人員核查留存。經呈報該處並轉奉內政部
      同意備查，始清算終結在案，此有該處八十一年五月六日八一合一字第五九六
      ○號函及隨函檢發之「合作社（場）清算登記證」為憑。亦即原告完全係依主
      管機關之指示進行清算相關程序，且遵照其要求將登記印鑑毀損棄用，是故被
      告遲至八十六年五月二十七日始送達七十九年度營利事業所得稅繳款書，原告
      當時業已結束營業且依法已不存在，自無從遵辦，嗣後原告循行政救濟途徑主
      張權利，自已無法再於書狀上使用上開毀棄之印鑑。按法人與自然人不同，其
      行使權利，負擔義務，實際上係由其代表人為之，使其行為成為法人的行為，
      發生法律上的效力。倘代表人確係代表法人行使訴願之權利，且已由代表人於
      訴願書或再訴願書上署名或蓋章，實等於法人業己署名無異，即難認其訴願書
      或再訴願書之法定程式有所欠缺。即於當事人為法人之情形，其代表人業於書
      狀內簽名或蓋章者，即屬已足，應不以當事人亦於其上簽名或蓋章為必要。況
      原告事實上於接獲系爭繳款書時，業己清算終結並結束營業，若僅因原告未於
      再訴願書上用印即駁回原告之請求，似已剝奪原告依行政救濟途徑保障權益之
      權利。
    3.再查原告七十九年度因嚴重虧損，致事實上無任何營利所得，縱因已辦理清算
      ，相關帳簿憑證亦已散失無法提供，仍可由下列事實得證：
      (1)自七十七年政府開放大陸探親以來，消費者得自由前往大陸購買價格遠較台
        灣地區大為便宜之蠶絲製品，故在購買意願上，原告之產品在台灣己乏人問
        津。
      (2)次就原料方面言，一般公司可經由第三地進口大陸之便宜原料，而原告為合
        作社組織，僅能向會員之蠶農購買原料，再委託會員加工，其原料價格、加
        工成本等均較一般公司為高，產品已無競爭力。
      (3)甚且，大陸原料及成品間接進口後，因其價格低，原告之庫存產品，其價值
        相對地折算，比率達百分之四十之高，嚴重虧損。
      (4)大陸產品進入台灣市場後，原告之銷售業績直線下降，根本無法經營。
        基上理由，原告在七十九年度不但無營利所得，甚且虧損連連。
      (5)此外，再從同業亦虧損倒閉之情形亦可明證：
        退輔會公營之「欣欣蠶業股份有限公司」，亦是因前述情形以致結束營業
          。
        民營頗具規模之「台灣蠶絲股份有限公司」，亦是由於上情而虧損結束營
          業。
        另台鳳公司蠶絲部亦因而縮小規模，最終並裁撤。
    4.綜上所述，原告已依法清算終結且七十九年度當年度因嚴重虧損，確無營業所
      得，被告未查及前揭事實即逕依同業利潤標準核定所得稅額，其認事用法，顯
      有違誤，請詳查判決如訴之聲明，以符法紀，併維原告權益。
  (二)被告主張之理由：
    1.本件原告七十九年度營利事業所得稅申報案，經原查以未提示帳證供核，乃按
      同業利潤標準核定其所得額一、一四八、五○八元。原告於復查時主張未接獲
      查帳通知，請准補提示帳證重核等語，經通知原告於八十五年四月二十六日提
      示帳證供核，原告代表人甲○○亦準時到被告處說明，惟迄未補送帳證文據供
      查，乃維持原核定。
    2.按訴願應具訴願書，由訴願人署名，此項規定，於再訴願準用之，修正前訴願
      法第十二條第一項第一款、第二十七條固定有明文。惟查法人與自然人不同，
      其行使權利，負擔義務，實際上係由其代表人為之，使其行為成為法人的行為
      ，發生法律上的效力。倘代表人確係代表法人行使訴願之權利，且已由代表人
      於訴願書或再訴願書上署名或蓋章，實等於法人業已署名無異，即難認其訴願
      書或再訴願書之法定程式有所欠缺。參諸行政訴訟法第五十八條亦規定：「當
      事人、法定代理人、代表人、管理人或訴訟代理人應於書狀內簽名或蓋章；其
      以指印代簽名者，應由他人代書姓名，記明其事由並簽名。」即於當事人為法
      人之情形，其代表人業於書狀內簽名或蓋章者，即屬已足，不以當事人亦於其
      上簽名或蓋章為必要明。本件原告於提起訴願、再訴願及行政訴訟，均係以「
      保證責任台灣省蠶絲製品運銷合作社代表人甲○○」為當事人，復於其再訴願
      書、原審起訴狀上註記：「本件合作社已解散清算完成，人格已消滅，法人印
      章不存在，無法再用印。」並提出台灣省合作事業管理處八十一年五月六日八
      一合一字第五九六○號函、合作社清算登記證及切角銷毀之印形影本為證，足
      認其係代表原告提起再訴願及行政訴訟，並非以個人名義提起，且其再訴願書
      及原審起訴上業已蓋用該代表人之印章，似可認其效力與原告之署名相同。是
      本件依最高行政法院九十一年度裁字第二五六號裁定之意旨本件原告起訴程式
      應屬程序符合。
    3.原告訴稱在八十一年四月依合作社法規定完成清算，並呈報主管機關核准備查
      ，發給清算登記證，其法人人格已消滅不存在，自無納稅之義務等語，惟查原
      告未依所得稅法第七十五條第二項規定，向稽徵機關辦理清算申報，且未依合
      作社法第六十四條規定通報當時之台北縣稅捐稽徵處申報債權，亦未向稅捐稽
      徵機關辦理營利事業解散登記。查關於法人清算程序，依民法第四十一條準用
      股份有限公司清算之規定，則本件清算人有應作為而不作為之不法行為，依公
      司法第三百三十一條第三項但書規定，其清算人之責任不能解除，自不生清算
      完結之效果，故原告所訴法人人格已消滅，申請註銷七十九年度營利事業所得
      稅款乙節，核不足採。另原告主張七十九年度因嚴重虧損，致事實上無任何營
      利所得，因辦理清算，相關帳簿憑證已散失無法提供等語，惟因原告一直無法
      提示帳證供核，致無從就其主張加以審酌，空言主張，核不足採，本件原處分
      、訴願、再訴願決定，均無違誤，請駁回原告之訴。
　　理  由
一按「稽徵機關進行調查或復查時，納稅義務人應提示有關各種證明所得額之帳簿、
  文據，其未提示者，稽徵機關得依查得之資料或同業利潤標準核定其所得額。」、
  「本法第八十三條所稱之帳簿文據，其關係所得額之一部或關係課稅年度中某一期
  間之所得額，而納稅義務人未能提示者，稽徵機關得就該部分依查得資料或同業利
  潤標準核定其所得額。」分別為所得稅法第八十三條第一項及同法施行細則第八十
  一條第一項所明定。所謂未提示，兼指帳簿文據全部未提示，或雖提示而有不完全
  、不健全或不相符者均有其適用，最高行政法院（八十九年七月一日改制前為行政
  法院）六十一年度判字第一九八號判例可資參照。次按「清算人於就任後十五日內
  ，應以公告方式催告債權人限期報明債權，對於所明知之債權人並分別通知。」為
  合作社法第六十四條所規定。又「按所得稅法第七十五條第二項規定：『營利事業
  在清算期間之清算所得，應於清算結束之日起三十日內，依規定格式書表向該管稽
  徵機關申報』，其所稱『清算結束之日』，參照公司法第三百三十一條等有關規定
  ，應係指清算人了結現務、收取債權、清償債務、分派賸餘財產時而言，並非指清
  算完結，已向法院聲報備查之日，否則法人人格已消滅，納稅主體不存在，如何辦
  理清算申報。故清算人在向法院聲報備查前，依上開規定，負有申報清算所得之義
  務，若有清算所得而未依法辦理申報及繳稅，逕向法院聲報清算完結備查，清算人
  即有公司法第九十二條但書及第三百三十一條第三項但書規定之不法行為，依據前
  司法行政部六十八函民字第五九九一號函規定，清算人之責任並未解除，自亦不生
  清算完結之效果，公司法人人格仍視存續」為財政部八十年三月二十七日台財稅第
  七九○三八三九七四號函所明釋。
二本件原告因七十九年度營利事業所得稅事件，經原查台北縣稅捐稽徵處以逾限未提
  示帳證供核，按同業利潤標準核定其所得額一、一四八、五○八元，原告不服，循
  序提起行政救濟，嗣經本院裁定：原告之訴駁回，原告不服，提起抗告，經最高行
  政法院裁定：廢棄原裁定，並發回本院更為裁判。核原告起訴主張無非以其八十一
  年間已依法清算終結，法人人格已消滅不存在，被告遲至八十六年五月始送達核定
  七十九年度營利事業所得稅繳款書，且原告七十九年度因嚴重虧損，並無營業所得
  ，被告未予詳查逕依同業利潤標準核定所得稅額，認事用法，均顯有違誤，詳如其
  起訴狀事實欄所載理由等語。
三查本件原告雖曾於八十一年間依合作社法規定辦理清算，並向台灣省合作事業管理
  處呈報轉奉內政部同意備查，發給清算登記證，惟原告並未依所得稅法第七十五條
  第二項規定向稽徵機關辦理清算申報，亦未依合作社法第六十四條規定通報當時之
  台北縣稅捐稽徵處申報債權，復未向稅捐稽徵機關辦理營利事業解散登記，則本件
  原告之清算程序於法自有未合，其清算雖經主管機關同意備查，尚難認有實質確定
  力，不生清算完結之效果，其法人人格仍視為存續，原告訴稱其法人人格已消滅，
  不得再對之課稅等語，洵不足採。
四又原告七十九年度營利事業所得稅結算申報，並未提示有關帳證文據供核，復查時
  經承受上開業務之被告定期通知提示帳證供核，原告之代表人雖有準時前往說明，
  惟仍未補送資料文據供查，起訴後在本院準備程序期日原告之代表人甲○○稱：清
  算後，帳冊就銷毀了，沒有辦法提出帳冊，亦經記明筆錄在卷可憑，原告既始終未
  能提供帳冊供核，從而被告參酌原告申報書期末存貨明細，及申報財產目錄無加工
  機具，亦無委外加工等支出等資料，按其自行申報之行業代號六二○三─九九，行
  業別：其他布疋、衣著、服飾品買賣業之同業利潤標準表淨利率百分之十一，核定
  其所得額為一、一四八、五○八元，揆諸首揭規定及說明，自無不合。至於原告主
  張其七十九年度因嚴重虧損，並無營利所得，不應按同業利潤標準核定所得額乙節
  ，查如上所述，原告既始終一直未能提供帳證供核，致無從就其主張為審酌，被告
  按同業利潤標準核定所得額，於法有據，原告此部分所訴，亦不足採。
五綜上說明，本件被告之原處分，核無違誤，一再訴願決定，遞予駁回，其中再訴願
  決定理由雖有不同，然應予駁回之結果則屬相同，俱應維持，原告起訴意旨，非有
  理由，應予駁回。
六據上論結，本件原告之訴為無理由，依行政訴訟法第九十八條第三項前段，判決如
  主文。
中　　　華　　　民　　　國　　九十一　　年　　 十二 　　月　　 十九 　　日
                 　　　　　 臺 北 高 等 行 政 法 院  第 一 庭
                                           審 判 長  法  　官　王立杰
                                         　          法  　官　王碧芳
                                         　          法  　官　黃本仁
右為正本係照原本作成。
如不服本判決，應於送達後二十日內，向本院提出上訴狀並表明上訴理由，如於本判
決宣示後送達前提起上訴者，應於判決送達後二十日內補提上訴理由書（須按他造人
數附繕本）。
中　　　華　　　民　　　國　　九十一　　年　　 十二 　　月　　 二十 　　日
  　　　　　　　　　　　　　　　　　　　　　　　　　 書 記 官　姚國華
